【裁判字號】    92,上易,3124
【裁判日期】    921231
【裁判案由】    詐欺等
【裁判全文】
臺灣高等法院刑事判決                          九十二年度上易字第三一二四號
    上  訴  人
    即 自訴 人  甲○○
    被      告  乙○○原名徐.
右上訴人因被告詐欺等案件，不服臺灣新竹地方法院九十二年度自字第二二號，中華
民國九十二年九月十七日第一審判決，提起上訴，本院判決如左：
    主  文
上訴駁回。
    理  由
一、自訴意旨略謂：
    (一)被告乙○○於民國八十六年八月起至八十九年三月自任會首，陸續召集四個互
      助會，人數分別為六九人（下稱甲會）、七五人（下稱乙會）、八一人（下稱
      丙會）、五七人（下稱丁會），但被告於九十年九月宣佈倒會，依被告所提資
      料，其承認以不法方式共冒標逾四十會，推算倒會金額超過新台幣（下同）三
      千萬元，但被告自九十一年九月起即未依協議將其應攤還部分繳出，亦未將已
      標會會員之會款收齊平均攤還於未標之會員，甚且毫無悔意與誠心處理債務，
      因認被告冒標部分涉犯刑法第三百三十九條第一項詐欺罪，倒會後未依協議繳
      出應攤還之金額以及未將已標會員會款收齊交予未標會員涉犯刑法第三百三十
      五條第一項侵占罪、刑法第三百四十二條第一項背信罪。
    (二)自訴人甲○○於八十九年一月六日、八十九年一月十三日、九十年六月十一日
      ，陸續借貸新台幣（下同）一百萬元、五十萬元、二十萬元予被告，被告嗣後
      簽發票載發票日為九十一年九月十日、面額一百七十萬元、以台灣土地銀行湖
      口分行為付款人、票號ＢＳＢ0000000號之支票一紙用作清償，然屆期
      提示竟不獲支付，經自訴人聲請後臺灣新竹地方法院核發九十一年度促字第一
      七七六四號支付命令確定，自訴人便執該確定之支付命令向該院聲請強制執行
      被告之財產，經臺灣新竹地方法院以九十二年度執字第一０五二號受理，詎被
      告竟然已於九十一年十月九日、九十一年十月二十九日將其所有位於新竹縣湖
      口鄉○○段七三０地號土地、東湖段二七三號建物、長嶺段七九七之一號土地
      、長嶺段四八六號建物均予以變賣，且於九十一年十月二十一日將其與配偶各
      投資徐家興業有限公司二百萬元之股權，合計四百萬元股權全部移轉給子女、
      法第三百五十六條毀損債權罪部分，業經其撤回上訴在卷）。
二、按犯罪事實應依證據認定之，無證據不得推定其犯罪事實；又不能證明被告犯罪
    者，即應諭知無罪之判決，刑事訴訟法第一百五十四條第二項、第三百零一條第
    一項分別定有明文。次按認定犯罪事實，所憑之證據，雖不以直接證據為限，間
    接證據亦包括在內，然無論直接或間接證據，其為訴訟上之證明，須於通常一般
    之人均不致於有所懷疑，而得確信其為真實之程度者，始得據之為有罪之認定，
    倘其證明尚未達到此一程度，而有合理性懷疑之存在時，即無從為有罪之認定（
    最高法院七十六年臺上字第四九八六號判例意旨參照）。再按刑法第三百三十九
    條第一項詐欺罪之成立，以意圖為自己或第三人不法所有，以詐術使人將本人或
    第三人之物交付為要件。所謂以詐術使人交付，必須被詐欺人因其詐術而陷於錯
    誤，若其所用方法，不能認為詐術，亦不致使人陷於錯誤，即不構成該罪，此有
    最高法院四十六年臺上字第二六○號判例可資參照。第按刑法第三百三十五條第
    一項侵占罪須以行為人持有他人之物為斷，而刑法第三百四十二條第一項背信罪
    亦須行為人所為係圖不法利益或損害本人利益為要件，此觀諸法條文義即明。
三、訊據被告乙○○堅詞否認有何自訴意旨所指之犯行，辯稱：
    (一)前開甲、乙、丙、丁四個互助會被告絕無冒標，而係他人散佈流言使部分會員
      發生信心危機，被告乃邀集會員於九十年九月九日共同協議自該月份起全部停
      會，自訴人並依各會會員已得標或未得標情形分別計算出應繳納、應分配之會
      款金額，由被告按月收齊於當月第二週週日分配交付予各會員，如有已得標會
      員未依協議繳交死會會款時，應由會首會員分攤損失。嗣後自訴人及其親戚包
      括大哥、大嫂、妻舅、小姨、二哥、四哥等人，因均有參加前開互助會，停會
      時部分係死會，部分係活會，便要求渠等間已得標者應繳納之款項與未得標者
      可得款項互相扣抵，經扣抵後迄自訴人於九十二年四月提起本件自訴案件為止
      ，自訴人及其親戚尚應補足而未補足五千餘元。又停會後其他會員或有不再繳
      納或延遲繳納之情形，均非被告所能掌控，但被告業已盡力協調。
    (二)被告向自訴人借貸一百七十萬元部分，完全未施以詐術，自訴人亦於庭訊自承
      係奉父親指示而出借，是被告殊無詐欺情形。
四、經查：
    (一)自訴人自承僅參加上述乙會、丙會之互助會各一會，而未參加甲會、丁會之互
      助會（見原審卷第五十一頁），揆諸刑事訴訟法第三百十九條第一項前段犯罪
      被害人始得提起自訴之規定，甲會、丁會自非本件自訴案件所應審究之範圍，
      首應敘明。其次，自訴人所提出之書證中並無被告承認冒標之記載，其亦於本
      院審理時自承，被告並無冒其名義標會（見本院卷五十頁）。另被告所辯「因
      他人散佈流言使部分會員發生信心危機，被告乃邀集會員於九十年九月九日共
      同協議自該月份起全部停會」等語，則經自訴人陳稱：「在九十年九月都停止
      了，因為我們發現這些會越標越高，而且和被告有關的會員把會都標下來了，
      總計這四十四個會員，每月要繳陸拾伍萬多元，參加這些互助會的都是我們親
      戚，長輩們認為這四個互助會被告可能無法負擔，所以會才停止」（見原審卷
      五十頁），足見被告所辯互助會係應會員要求停會，非被告冒標而倒會等情並
      非子虛，此外，復查無其他證據可供佐證被告有冒標情形，是此部份自訴人所
      指被告詐欺犯行，尚屬不能證明。
    (二)乙會、丙會停會時，自訴人所參加之各一會均係活會，為自訴人及被告所是認
      ，而自訴人亦稱：「我的大哥徐永煙、大嫂溫惠媚、二哥徐永傑都有參加我所
      參加的這兩個互助會，而且他們三人都已經得標了‧‧‧（問：你的哥哥、嫂
      嫂所得標，有沒有拿足得標的會款？）應該有‧‧‧我是有同意我二位哥哥應
      繳的錢和我應繳（應係「拿」之誤載）的錢相抵，但後來我家族的人有意見，
      因為他們大部分的人是沒有辦法依這種方式做扣抵，所以之後我決定要和其他
      人一樣，我哥哥、嫂嫂的錢還是要繼續繳」（見原審卷第五十一頁、第五十四
      頁），足見停會後自訴人確已同意其應受分配之金額與其兄嫂應繼續繳納之款
      項扣抵，自不得因自訴人事後反悔而認為被告係侵占他人交付之物或圖己之不
      法利益或意圖損害自訴人之利益，是此部分自訴人所指被告涉犯侵占、背信等
      犯行，亦屬無法證明。至自訴人另請求本院調查被告曾參與其妹徐月琴所任會
      首之合會，並在該合會中標到九會，足證被告係藉口被徐月琴倒會，始託辭不
      交付會款乙節，因本院認被告是否參與其妹徐月琴所任會首之合會，並曾否標
      到會與被告是否有本案詐欺犯行無涉，是被告請求，核無必要，附此敘明。
    (三)關於被告向自訴人借貸一百七十萬元部分，自訴人已於原審訊問時自承：「（
      本件）自訴內容可以分為三大部分‧‧‧第二部分是我曾奉我父親的指示借被
      告一百七十萬元，被告開支票來清償，但支票跳票‧‧‧」（見原審卷五十頁
      ），堪信此部份係自訴人依其父指示借錢予被告，並非被告施以詐術使自訴人
      交付財物，自不得以事後被告未能清償借款反證被告借貸初始即蓄意行騙。
    (四)綜上所述，自訴人所指被告涉犯之詐欺取財罪、侵占罪、背信罪，均查無足可
      證明被告犯罪之積極證據，揆諸前揭說明，自應為被告無罪之諭知。
五、原審以不能證明被告犯罪而諭知無罪之判決，經核並無不合，自訴人上訴，猶以
    ：被告有冒標之事實，且被告安排其親友多人於互助會中標會，使其餘會員誤以
    為係被告之親友標會，而將會款交付予被告，因認被告犯有詐欺取財等罪嫌，並
    提出互助會單、法院支付命令、第三人聲請異議狀、會款分配明細等影本為證（
    本院卷第十頁至第四十四頁），指摘原判決不當，請求撤銷改判云云。惟查：被
    告並無冒標會款，亦無詐欺取財等罪嫌，有如前述，至於自訴人提出之互助會單
    僅能證明明被告有招集互助會之事實，其餘法院支付命令、第三人聲請異議狀、
    會款分配明細等，亦僅能證明自訴人或第三人與被告間有債權債務關係，均不足
    以證明被告有詐欺取財、侵占或背信罪。綜上，自訴人之上訴，為無理由，應予
    駁回。
據上論斷，應依刑事訴訟法第三百六十八條，判決如主文。
中      華      民      國    九十二    年     十二     月    三十一    日
                              臺灣高等法院刑事第二十四庭
                                  審判長法  官  陳  貽  男
                                        法  官  徐  世  禎
                                        法  官  李  世  貴
右正本證明與原本無異。
不得上訴。
                                        書記官  魏  汝  萍
中      華      民      國    九十二    年     十二     月    三十一    日


司法院資訊處製作；財團法人民間司法改革基金會備份。
